【裁判字號】    97,訴,477
【裁判日期】    980331
【裁判案由】    返還不當得利
【裁判全文】
臺灣臺南地方法院民事判決               97年度訴字第477號
原      告  子 ○ ○
            壬 ○ ○
            丑 ○ ○
            庚○○○
            寅 ○ ○
            癸 ○ ○
            辛 ○ ○
前七人共同
訴訟代理人  錢師風律師
被      告  宇 ○ ○
訴訟代理人  陳國瑞律師
被      告  泰生海洋開發股份有限公司
法定代理人  戊 ○ ○
訴訟代理人  酉 ○ ○
被      告  己 ○ ○
            天 ○ ○
前二人共同
訴訟代理人  地 ○ ○
被      告  甲 ○ ○
兼  前一人
訴訟代理人  丙 ○ ○
被      告  卯○○○○○○○
            亥○○○○○○○
            乙 ○ ○
            未 ○ ○
            辰 ○ ○
            申○○○
            巳 ○ ○
            戌 ○ ○
            午 ○ ○
            丁 ○ ○
上列當事人間請求返還不當得利事件，經本院於民國98年3月18日
言詞辯論終結，判決如下：
    主      文
被告宇○○應給付原告新台幣貳拾伍萬捌仟壹佰伍拾元；及應自
民國97年4月8日起至將坐落台南市○○區○○段16之22地號土地
返還原告之日止，按月給付原告新台幣壹仟肆佰參拾肆元，並各
自應給付時起至清償日止，按週年利率百分之五計算之利息。被
告乙○○應給付原告新台幣貳拾肆萬柒仟捌佰玖拾元，及應自民
國97年4月8日起至將坐落台南市○○區○○段1160之11地號土地
返還原告之日止，按月給付原告新台幣壹仟參佰柒拾柒元，並各
自應給付時起至清償日止，按週年利率百分之五計算之利息。被
告亥○○○○○○○應給付原告新台幣貳拾伍萬伍仟捌佰壹拾元
，及應自民國97年4月8日起至將坐落台南市○○區○○段1160之
6號土地返還原告之日止，按月給付原告新台幣壹仟肆佰貳拾壹
元，並各自應給付時起至清償日止，按週年利率百分之五計算之
利息。
被告未○○應給付原告新台幣貳拾壹萬伍仟壹佰元，及自民國97
年5月11日起至清償日止，按週年利率百分之五計算之利息。
被告泰生海洋開發股份有限公司 應自民國97年1月31日起至將坐
落台南市○○區○○段1178之22地號土地返還原告之日止，按月
給付原告新台幣壹仟壹佰玖拾伍元，並各自應給付時起至清償日
止，按週年利率百分之五計算之利息。
被告辰○○應給付原告新台幣貳拾貳萬柒仟參佰壹拾元，及自民
國97年4月8日起至將坐落台南市○○區○○段1178之42號土地返
還原告之日止，按月給付原告新台幣壹仟貳佰陸拾參元，並各自
應給付時起至清償日止，按週年利率百分之五計算之利息。
被告己○○、天○○應連帶給付原告新台幣貳拾壹萬伍仟伍佰捌
拾元，及自民國97年4月8日起至將坐落台南市○○區○○段1178
之19號土地返還原告之日止，按月給付原告新台幣壹仟壹佰玖拾
捌元，並各自應給付時起至清償日止，按週年利率百分之五計算
之利息。
被告丁朝立應給付原告新台幣貳拾貳萬陸仟陸佰捌拾元。
被告甲○○應給付原告新台幣貳拾貳萬陸仟伍佰玖拾元。
被告申○○○應給付原告新台幣貳拾壹萬伍仟玖佰肆拾元，及自
民國97年4月8日起至將坐落台南市○○區○○段1178之17號土地
返還原告之日止，按月給付原告新台幣壹仟貳佰元，並各自應給
付時起至清償日止，按週年利率百分之五計算之利息。
被告巳○○應給付原告新台幣參拾貳萬肆仟伍佰壹拾元，及自民
國97年4月8日起 至將坐落台南市○○區○○段1175之9號土地返
還原告之日止，按月給付原告新台幣壹仟捌佰零參元，並各自應
給付時起至清償日止，按週年利率百分之五計算之利息。
被告戌○○應給付原告新台幣參拾貳萬陸仟柒佰參拾元，及自民
國97年4月8日起至將坐落台南市○○區○○段1175之10號土地返
還原告之日止，按月給付原告新台幣壹仟捌佰壹拾伍元，並各自
應給付時起至清償日止，按週年利率百分之五計算之利息。被告
卯○○○○○○○應給付原告新台幣貳拾肆萬伍仟貳佰貳拾元，
及自民國97年4月8日起至將坐落台南市○○區○○段1175之12地
號土地返還原告之日止，按月給付原告新台幣壹仟參佰陸拾貳元
，並各自應給付時起至清償日止，按週年利率百分之五計算之利
息。
被告午○○應給付原告新台幣貳拾肆萬肆仟玖佰貳拾元，及自民
國97年4月8日起至將坐落台南市○○區○○段1175之13地號土地
返還原告之日止，按月給付原告新台幣壹仟參佰陸拾壹元，並各
自應給付時起至清償日止，按週年利率百分之五計算之利息。被
告丁○○應給付原告新台幣貳拾肆萬肆仟壹佰柒拾元，及自民國
97年4月8日起至將坐落台南市○○區○○段1175之15地號土地返
還原告之日止，按月給付原告新台幣壹仟參佰伍拾柒元，並各自
應給付時起至清償日止，按週年利率百分之五計算之利息。訴訟
費用由被告依附表參所示金額負擔。
本判決得假執行，但被告宇○○、亥○○○○○○○如於執行標
的物拍定、變賣前，依序以新台幣貳拾伍萬捌仟元、貳拾伍萬伍
仟元為原告預供擔保後，得免為假執行。
    事實及理由
一、被告未○○、泰生海洋開發股份有限公司（以下簡稱泰生公
    司）、巳○○、戌○○、卯○○○○○○○、丁○○均經合
    法通知，均未於最後言詞辯論期日到場，核無民事訴訟法第
    386條各款所列情形， 爰依原告之聲請，由其一造辯論而為
    判決。
二、原告起訴主張略以：被告等人所有房屋無權占有原告所有之
    土地（詳如附表壹所示），除被告泰生公司係民國97年初取
    得房屋所有權外，其餘被告之房屋無權占有原告土地均已逾
    20年，依土地法第105條準用第97條之規定， 原告自得請求
    相當申報土地價值百分之十之租金損失，而如附表壹所示之
    土地自80年起申報土地價值每平方公尺均未少於新台幣（下
    同）貳仟元，原告僅均以每平方公尺貳仟元，並以被告占有
    原告之土地每年總申報價值百分之十，計算原告每年之損失
    ，並自起訴日起往前計算十五年，依不當得利法則請求被告
    給付相當租金之不當得利（各被告應給付金額及其計算式詳
    如附表貳所示）； 另請求自起訴後，按月依民法第184條侵
    權行為法則請求賠償相當租金之損害（各被告應給付金額及
    其計算式詳如附表貳所示）。並聲明求為判決如主文所示。
三、被告方面：
（一）被告未○○、巳○○、戌○○、卯○○○○○○○、丁○○經合法通知，未於言詞辯論期日到場，亦未提出準備書
      狀作何聲明或陳述。
（二）被告泰生公司方面：未於最後言詞辯論期日到場，惟之前
      到庭陳稱如附表壹所示其所有之房屋係經法院拍賣取得（
      前手為被告陳南輝），請求酌減請求之金額，並聲明求為
      判決駁回原告之訴，並願供擔保請求宣告假執行。
（三）被告宇○○、乙○○、亥○○○○○○○、辰○○、己○○、天○○、甲○○、申○○○、午○○、丙○○方面：
    1.被告當年係向國僑建設公司購買預售屋，已繳納部分的分
      期付款，應已買受取得所有房屋之基地，未繳納地價稅係
      因原告未移轉所有權予被告。又如附表壹所示土地坐落非
      台南市特別繁榮之地，且係位於住宅區內，非直接而臨大
      馬路，被告所有房屋又僅供作為住家使用，並無營商或作
      為其他高經濟收益之利用，原告逕依年息百分之10算付不
      當得利，應屬過高；又租金之請求權時效為五年，原告逾
      五年之請求，被告為時效消滅之抗辯。並均聲明求為判決
      駁回原告之訴，並願供擔保請求宣告假執行。
    2.被告丁朝立、甲○○ 另以已於97年5月間出售如附表壹所
      示土地上其所有房屋，原告不應向二人請求云云抗辯。
四、得心證之理由：
（一）原告前揭主張如附表壹所示土地為其所有而為被告無權占
      有使用之事實，業據提出土地登記簿謄本為憑，核與所述
      情節相符。而到場被告雖以被告當年係向訴外人國僑建設
      公司購買預售屋，已繳納部分的分期付款，應已買受取得
      所有房屋之基地所有權云云置辯。惟查，被告等人縱與訴
      外人國僑建設公司有合約關係，亦不能對抗原告，況訴外
      人國僑建設公司亦未取得如附表壹所示土地之所有權！是
      被告等人抗辯業因支付部分分期款而取得其等所有房屋之
      基地所有權云云，自不足採；至於未到場被告經合法通知
      ，未於言詞辯論期日到場爭執，亦未提出書狀答辯供本院
      斟酌，依民事訴訟法第280條第3項前段準用同條第1項前
      段規定，視同自認；本院依上開調查證據之結果，堪信原
      告此部分所為如附表壹所示土地為其所有而為被告等人無
      權占有使用之主張為真實。
（二）按無法律上之原因而受利益，致他人受損害者，應返還其
      利益，民法第179條定有明文。 復按城市地方房屋之租金
      ，以不超過土地及其建築物申報總價年息百分之10為限，
      土地法第97條第1項亦定有明文。 又依不當得利之法則請
      求返還不當得利，以無法律上之原因而受利益，致他人受
      有損害為其要件，故其得請求返還之範圍，應以對方所受
      之利益為度，非以請求人所受損害若干為準，無權占有他
      人土地，可能獲得相當於租金之利益為社會通常之觀念，
      是被上訴人抗辯其占有系爭土地所得之利益，僅相當於法
      定最高限額租金之數額，尚屬可採，最高法院61年台上字
      第1695號判例參照。本件原告主張以如附表壹所示土地20
      餘年來最低之申報地價 每平方公尺2,000元之百分之10計
      算每年租金乙節，業據提出土地登記簿謄本為憑。被告雖
      以如附表壹所示土地坐落非台南市特別繁榮之地，且係位
      於住宅區內，非直接而臨大馬路，被告所有房屋又僅供作
      為住家使用，並無營商或作為其他高經濟收益之利用，原
      告逕依年息百分之10算付不當得利，應屬過高云云，資為
      抗辯。 惟查，以申報地價每平方公尺2,000元之百分之10
      計算占有面積最高之被告戌○○（108.91平方公尺）所需
      支付之相當租金之損害賠償亦僅每月1,815元， 以都市土
      地而言，實難認有何過高之處。是被告此部分抗辯以申報
      地價百分之10計算過高云云，不足憑采。則原告主張以如
      附表壹所示土地20年來最低申報地價 每平方公尺2,000元
      之百分之10計算每年租金乙節，自為可採。
（三）次按租金之請求權時效固為5年， 惟不當得利請求權係一
      般15年之請求權時效。經查，本件原告僅係以相當租金之
      金額以計算不當得利，並非請求租金，故被告以本件原告
      不當得利請求權時效僅有「租金之5年時效」並抗辯逾5年
      之請求權時效已消滅云云，自屬無據，不能憑採。
（四）被告丁朝立、甲○○ 另以已於本件原告起訴後97年5月間
      出售如附表壹所示土地上其所有房屋予第三人，原告不應
      向二人請求云云抗辯。惟原告主張僅向被告丁朝立、甲○○二人移轉房屋予他人之起訴前15年之不當得利，並未請
      求該二人移轉房屋後之不當得利。是被告丁朝立、甲○○
      二人此部分之抗辯，因原告並未主張，自無庸審酌，附此
      敘明。
（五）綜上所述，原告依不當得利法則，請求：
    1.被告陳南輝應給付原告如附表壹所示陳南輝所有之房屋被
      拍賣（由被告泰生公司經拍賣取得）前15年已到期相當租
      金之不當得利（金額及計算式詳如附表貳），及自起訴狀
      繕本送達翌日即97年5月11日起 至清償日止，按週年利率
      百分之五計算之利息，為有理由，應予准許。
    2.被告泰生公司應自97年1月31日起 至返還如附表壹所示其
      所占用之土地予原告之日止，按月給付相當租金之不當得
      利（金額及計算式詳如附表貳），為有理由，應予准許。
    3.被告丁朝立、甲○○應給付原告其二人所占用如附表壹所
      示土地部分起訴前15年已到期相當租金之不當得利（金額
      及計算式詳如附表貳），為有理由，應予准許。
    4.被告宇○○、乙○○、亥○○○○○○○、辰○○、己○○、天○○、申○○○、巳○○、戌○○、卯○○○○○○○、午○○、丁○○均應給付原告其等所占用如附表壹
      所示土地部分起訴前15年已到期相當租金之不當得利（金
      額及計算式詳如附表貳），及均自起訴日即97年4月8日起
      至被告返還如附表壹所示土地予原告之日止，按月給付相
      當租金之不當得利（金額及計算式詳如附表貳），為有理
      由，應予准許。
五、本件事證已臻明確，兩造其餘之攻擊或防禦方法及未經援用
    之證據，經本院斟酌後，認為均不足影響本判決之結果，自
    無逐一詳予論駁之必要，併此敘明。
六、原告及被告宇○○、亥○○○○○○○陳明願供擔保以代釋
    明，聲請宣告假執行或免為假執行，而本判決原告對各被告
    勝訴部分，均係所命給付金額未逾50萬元之判決，依民事訴
    訟法第389條第1項第5款規定，應依職權宣告假執行； 而被
    告宇○○、亥○○○○○○○免為假執行之聲請，經核均無
    不合，爰酌定相當之擔保金額宣告之。
七、按訴訟費用，由敗訴之當事人負擔；法院為終局判決時，應
    依職權為訴訟費用之裁判， 民事訴訟法第78條及第87條第1
    項分別定有明文。經核本件訴訟費用額為37,729元（即第一
    審裁判費），而原告之請求為有理由，爰依上開規定確定被
    告應負擔之訴訟費用如附表參所示。
八、據上論結，原告之訴，為有理由，依民事訴訟法第385條第1
    項前段、第87條第1項、第78條、第85條第2項、第390條第2
    項，判決如主文。
中    華    民    國    98    年    3     月    31    日
                          臺灣臺南地方法院民事第一庭
                                法  官  王 獻 楠
上為正本，係照原本作成。
如不服本判決，應於本判決送達後20日內提出上訴狀（須按他造
當事人之人數附繕本）。
中    華    民    國    98    年    3     月    31    日
                                書記官  李 靜 怡


司法院資訊處製作；財團法人民間司法改革基金會備份。
